---
title: "Batalha dos Chocolates" 
author: "Cristiane Zhu e Júlia Zorzo Ferreira"
format:
  html:
    theme: journal
    toc: true
    toc-location: left
    toc-depth: 3
    toc-title: "Sumário"
    number-sections: true
    smooth-scroll: true

editor: visual
---

# Planejamento de Experimentos 01.2026

Profa. Dra. Amanda Merian Freitas Mendes

## Projeto Integrador 1 – Experimentos na Prática <br> Relatório do experimento: Batalha dos Chocolates 🍫

## Introdução

Com base no desejo de explorar o uso do chocolate em receitas diversas, com motivação dada pela época de páscoa, o experimento consistiu em comparar o tempo de derretimento de chocolates variados com base em seu tipo: branco, ao leite, meio amargo e amargo. Logo, o objetivo foi observar a diferença de tempo de derretimento de cada chocolate tendo em conta seu sabor. Para tanto, foram utilizadas uma barra de chocolate de 80g para cada tipo conforme descrito a seguir.

## Hipóteses

H0: as médias dos tempos (em segundos) de derretimento dos chocolates são iguais.<br> H1: pelo menos uma das médias dos tempos (em segundos) de derretimento dos chocolates é diferente.

## Fatores e níveis

### Fator

Tipo de chocolate.

### Níveis

Chocolate branco, chocolate ao leite, chocolate meio amargo e chocolate amargo.

## Unidade experimental

Cada porção de 20g de chocolate, totalizando 16 unidades experimentais, ou seja, 4 unidades de cada sabor.

## Variável resposta

Tempo de derretimento da porção de chocolate em segundos.

## Material e instrumentos

Para a realização do experimento foram utilizadas quatro barras de chocolate de 80g cada (uma barra para cada tipo de chocolate,) um cronômetro, uma balança, água para a técnica de banho-maria e utensílios de cozinha como potes, colheres, chaleira, faca e forma.

## Casualização

Foram aplicados 4 tratamentos, nos quais foram realizadas 4 replicações do experimento, ou seja, para cada tipo/barra de chocolate, foram testadas 4 porções iguais em relação a seus tempos de derretimento. Para tal, foi feito um sorteio da ordem de execução dos tratamentos, garantindo que todos tivessem a mesma probabilidade de serem aplicados em qualquer posição da sequência a fim de evitar estimativas não tendenciosas dos efeitos.

## Metodologia de execução

Cada repetição do derretimento dos 20 gramas de chocolate sorteado foi realizada em banho-maria, utilizando água previamente fervente e mantendo o aquecimento contínuo. Esse procedimento foi adotado para evitar variações de temperatura ao longo da experimentação, já que, se fosse utilizada água em temperatura ambiente no início do aquecimento, o resultado seria distinto. Além disso, o uso de micro-ondas também foi descartado, devido à distribuição irregular de calor e a alta probabilidade de queima do chocolate, que poderia interferir pesadamente nos resultados. Durante todo o processo de aquecimento, o chocolate foi misturado com uma colher até seu derretimento por completo. Não obstante, o tempo foi registrado no momento em que a porção se encontrava totalmente derretida. Desse modo, essas etapas e controle foram repetidas 16 vezes, compreendendo os 4 tipos de chocolate e suas 4 respectivas repetições aleatorizadas.

## Tabela com Dados Brutos Observados

```{r}
#| echo: false
tempo <- c(119,144,156,157,
           157,154,145,144,
           112,94,113,106,
           122,119,108,105)

dados <- matrix(tempo,
                    nrow = 4,
                    byrow = TRUE)

rownames(dados) <- c("Branco","Ao_leite","Meio_amargo","Amargo")
colnames(dados) <- c("Obs1","Obs2","Obs3","Obs4")

tabela_dados <- as.data.frame(dados)
```

```{r}
#| echo: false

knitr::kable(
  tabela_dados,
  caption = "Tempo de derretimento dos chocolates em segundos"
)
```

## Análise exploratória

```{r}
#| echo: false
Medias <- rowMeans(tabela_dados)

desvios_padrao <- round(apply(tabela_dados, 1, sd),2)

tabela <- data.frame(
  Tipo = rownames(tabela_dados),
  Media = round(Medias,2),
  Desvio_Padrao = desvios_padrao,
  row.names = NULL
)
```

```{r}
#| echo: false

knitr::kable(
  tabela,
  caption = "Médias e desvios padrão do tempo de derretimento por tipo de chocolate."
)
```

```{r}
#| echo: false
#| #| fig-width: 10
#| fig-height: 4
#| out-width: 100%
par(bg = "#F7F7F7")

hist(as.vector(dados),
     breaks = 6,
     col = "#826355",
     border = "white",
     main = "Histograma do tempo de derretimento geral",
     xlab = "Tempo em segundos",
     ylab = "Frequência")
```

```{r}
#| echo: false
#| #| fig-width: 10
#| fig-height: 4
#| out-width: 100%
par(bg = "#F7F7F7")

boxplot(t(dados),
        col = c("#FFFDD0", "#713600", "#371B00", "#372323"),
        main = "Tempo de derretimento por tipo de chocolate",
        xlab = "Tipo de chocolate",
        ylab = "Tempo (segundos)",
        col.axis = "#3E2C23",
        col.lab = "#3E2C23",
        names = rownames(dados))
```

A partir das estatísticas descritivas e dos gráficos iniciais, observou-se maior tempo médio de derretimento para o chocolate ao leite. O chocolate branco também apresentou média elevada, porém com maior variabilidade entre as repetições em comparação aos demais tipos. <br>

No conjunto dos dados, o tempo médio de derretimento foi de aproximadamente 128 segundos. Além disso, o histograma indicou maior concentração de observações nos intervalos entre 110 e 120 segundos e entre 150 e 160 segundos, sugerindo dois agrupamentos predominantes nos tempos de derretimento.

## Ajuste do modelo

Para o experimento, foi utilizado o delineamento inteiramente casualizado (DIC) com quatro tratamentos e quatro repetições cada (balanceado), pois só há um fator de tratamento (tipos de chocolate), as unidades experimentais são homogêneas (mesmo peso) e não houve influência do ambiente. O modelo matemático para o DIC é:

$$ 
Y_{ij} = \mu + \tau_i + \varepsilon_{ij} 
$$ em que:

$$
\begin{aligned}
Y_{ij} & = \text{observação do tratamento } i \text{ na repetição } j \\
\mu    & = \text{média geral} \\
\tau_i & = \text{efeito do tratamento } i \\
\varepsilon_{ij} & = \text{erro aleatório}
\end{aligned}
$$

Com as seguintes suposições a serem satisfeitas: $$
\varepsilon_{ij} \sim N(0,\sigma^2)
$$

$$
\sum_{i=1}^{a}\tau_i = 0
$$

Assim, são calculados os estimadores dos parâmetros como:

### Média geral

$$
\hat{\mu} = \bar{Y}_{..}
$$

```{r}
(mu <- mean(as.matrix(tabela_dados)))
```

### Efeito dos tratamentos

$$
\hat{\tau}_i = \bar{Y}_{i.} - \bar{Y}_{..}
$$

```{r}
tal <- tabela$Media - mu
(estimativas <- data.frame(Tratamento = c("Branco","Ao_leite","Meio_amargo","Amargo"),
                          Efeito_tratamento = round(tal,2)))
```

## Apresentação e discussão da ANOVA

Utilizando a ANOVA, realizou-se o teste de hipótese a seguir com significância de 5% e demais cálculos:

### Hipóteses

$$
H_0:\mu_1=\mu_2=\mu_3=\mu_4
$$

$$
H_1:\text{pelo menos uma média difere}
$$

### Graus de liberdade

$$
\begin{aligned}
t & : \text{número de tratamentos}\\
r & : \text{número de repetições}\\
n & : \text{número total de observações}\\
\\
GL_{trat} & = t-1 : \text{graus de liberdade dos tratamentos}\\ 
GL_{res} & = N - t :\text{graus de liberdade dos resíduos}\\
GL_{tot} & = N - 1: \text{graus de liberdade total}\\
\end{aligned}
$$

```{r}
t <- nrow(dados)   
r <- ncol(dados)   
N <- length(dados) 
```

```{r}
(GL_trat <- t - 1)    
(GL_res <- N - t)     
(GL_total <- N - 1)  

```

### Somas de quadrados

#### Soma de quadrados total

$$
SQ_{tot} = \sum_{i=1}^{a}\sum_{j=1}^{r}(Y_{ij}-\bar Y_{..})^2
$$

```{r}
(SQ_tot <- sum((dados - mu)^2))
```

#### Soma de quadrados dos tratamentos

$$
SQ_{trat} = r\sum_{i=1}^{a}(\bar Y_{i.}-\bar Y_{..})^2
$$

```{r}
(SQ_trat <- r * sum((Medias - mu)^2))
```

#### Soma de quadrados dos resíduos

$$
SQ_{res} = SQ_{tot} - SQ_{trat}
$$

```{r}
(SQ_res <- SQ_tot - SQ_trat)
```

### Quadrados médios

#### Quadrado médio do tratamento

$$
QM_{trat} = \frac{SQ_{trat}}{t-1}
$$

```{r}
(QM_trat <- SQ_trat/GL_trat)
```

#### Quadrado médio do resíduo

$$
QM_{res} = \frac{SQ_res}{N-t}
$$

```{r}
(QM_res <- SQ_res/GL_res)
```

### Estatística de teste F

$$
F0 = \frac{QM_{Trat}}{QM_{res}}
$$

```{r}
(F0 <- QM_trat/QM_res)
```

### p-valor

$$
p-valor=P(F_{{GL_{trat}​,GL_{res}}} ​​≥F0​)
$$

```{r}
(1 - pf(F0, GL_trat, GL_res))
```

### Tabela da ANOVA

Apesar do cálculo de cada termo em separado, é possível calcular diretamente os resultados para a tabela da ANOVA:

```{r}
tipo <- factor(rep(c("Branco","Ao_leite","Meio_amargo","Amargo"), each=4))
dados_anova <- data.frame(tempo, tipo)

anova <- aov(tempo ~ tipo, dados_anova)

summary(anova)
```

```{r}
#| echo: false
tabela_anova <- as.data.frame(summary(anova)[[1]])
rownames(tabela_anova) <- c(
"Tratamento",
"Resíduos"
)
colnames(tabela_anova) <- c(
"GL",
"SQ",
"QM",
"F",
"p_valor"
)

knitr::kable(tabela_anova
  ,
  caption = "Tabela de análise de variâncias"
)

```

### Conclusão do teste de hipóteses

De modo a concluir o teste, após a construção da tabela ANOVA, verificamos o valor F0 calculado, 15.19663, em relação ao valor tabelado de F, dado por:

```{r}
(qf(0.95, 3, 12))
```

Com isso, é possível concluir que F0 \> F, já que 15,19 \> 3,49, rejeitando a hipótese nula ao nível de significância de 5%, isto é, há evidências de que pelo menos uma das médias é diferente das demais. Logo, há indícios de **efeito significativo do tipo de chocolate sob seu tempo de derretimento**.

## Contrastes

Após a ANOVA indicar diferença significativa entre os tipos de chocolate, foi aplicado o teste de comparações múltiplas de Tukey. Esse teste permite identificar quais pares de médias diferem entre si, assim, foram comparados os tempos médios de derretimento entre todos os pares de chocolates. <br>

### Teste de hipótese para Tukey

$$
H_0:\mu_i-\mu_j=0
$$

$$
H_1:\mu_i-\mu_j\neq 0
$$ Para rejeitar a hipótese H0, o valor absoluto da diferença das médias entre os tratamentos precisa ser maior que o valor crítico de q multiplicado pela raiz do quadrado médio dos resíduos dividido pelo número de repetições.

$$
\left|\bar{Y}_{i.}-\bar{Y}_{j.}\right|
>
q_{\alpha;t;GL_{res}}
\sqrt{\frac{QM_{res}}{r}}
$$

$$
Q = q_{\alpha;t;GL_{res}} \cdot \sqrt{\frac{QM_{res}}{r}}
$$

```{r}
ri <- 4
gl <- 12

# valor q de Tukey
q <- qtukey(0.95, 4, df = gl)
Q <- q*sqrt(QM_res/ri)
Q

medias <- rowMeans(dados)

contrastes <- data.frame(
  Comparacao = c(
    "Branco x Ao leite",
    "Branco x Meio amargo",
    "Branco x Amargo",
    "Ao leite x Meio amargo",
    "Ao leite x Amargo",
    "Meio amargo x Amargo"
  ), Diferencas = c(
    abs(medias["Branco"] - medias["Ao_leite"]),
    abs(medias["Branco"] - medias["Meio_amargo"]),
    abs(medias["Branco"] - medias["Amargo"]),

    abs(medias["Ao_leite"] - medias["Meio_amargo"]),
    abs(medias["Ao_leite"] - medias["Amargo"]),

    abs(medias["Meio_amargo"] - medias["Amargo"]) ))
contrastes
```

Após os cálculos, foi possível observar que há diferenças entre os chocolates branco e meio amargo, branco e amargo, ao leite e meio amargo, e ao leite e amargo. Para concluir o teste, será feito uma tabela de comparação de médias.

```{r}
library(agricolae)

tuk<- HSD.test(anova,"tipo")

tabela_tukey <- as.data.frame(tuk$groups)
```

```{r}
#| echo: false
knitr::kable(
  tabela_tukey,
  caption = "Tabela de comparação de médias pelo teste Tukey"
)
```

A partir da tabela de médias construída, observou-se a **formação de dois grupos distintos de médias**. <br> Os chocolates ao leite e branco tiveram maiores tempos médios de derretimento e não diferem significamente entre si. <br> De forma semelhante, os chocolates amargo e meio amargo formaram um segundo grupo com tempo médio menor, também sem diferença significativa entre si.

## Exame dos pressupostos do modelo

Para verificar se o modelo foi ajustado adequadamente, é necessário checar as suposições que envolvem as variáveis de erro, ou seja, verificar os resíduos. Para tal, são testadas:

### Homogeneidade de variâncias

A verificação da suposição de homogeneidade de variâncias para o erro foi feita a partir dos testes de Bartlett e Levene. <br>

#### Teste de hipótese de Bartlett

$$
H_0:\sigma_1^2=\sigma_2^2=\sigma_3^2=\sigma_4^2
$$

$$
H_1:\text{ pelo menos um } \sigma_i^2 \neq \sigma_j^2 \text{ ,i =1,...,t}
$$

```{r}
bartlett.test(tempo ~ tipo, data=dados_anova)
```

Dada a significância de 0.05 e o p-valor 0.3428, não rejeitamos a hipótese nula, pois 0.3428 \> 0.05. Isto é, **não há evidências de que as variâncias dos erros sejam heterogêneas**. Conclui-se que a suposição de homogeneidade de variâncias foi satisfeita pelo teste de Bartlett.

#### Teste de hipótese de Levene

$$
H_0:\sigma_1^2=\sigma_2^2=\sigma_3^2=\sigma_4^2
$$

$$
H_1:\text{ pelo menos um } \sigma_i^2 \neq \sigma_j^2 \text{ ,i =1,...,t}
$$

```{r}
library(car)
leveneTest(tempo ~ tipo, data=dados_anova)
```

Dada a significância de 0.05 e o p-valor 0.4944, não rejeitamos a hipótese nula, pois 0.3428 \> 0.05. Isto é, **não há evidências de que as variâncias dos erros sejam heterogêneas**. Conclui-se que a suposição de homogeneidade de variâncias também foi satisfeita pelo teste de Levene.

### Normalidade dos resíduos

A verificação da suposição de normalidade para o erro foi feita a partir do teste de Shapiro-Wilk, já que a amostra é pequena. <br>

Teste de hipótese:

$$
H_0:\ \varepsilon_{ij} \sim N(0,\sigma^2)
$$

$$
H_1:\ \varepsilon_{ij} \not\sim N(0,\sigma^2)
$$

```{r}
shapiro.test(residuals(anova))
```

Dada a significância de 0.05 e o p-valor 0.2232, não rejeitamos a hipótese nula, pois 0.2232 \> 0.05. Isto é, **não há evidências de que o erro não segue uma distribuição normal**. Conclui-se que a suposição de normalidade foi satisfeita.

Visualmente, a satisfação dessa suposição pode ser verificada com base no Gráfico Q-Q pela observação da linha retilínea resultante:

```{r}
#| fig-width: 10
#| fig-height: 4
#| out-width: 100%
par(bg = "#F7F7F7")
qqnorm(residuals(anova),
       main="Gráfico Q-Q dos resíduos para avaliação da normalidade",
       xlab = "Quantis teóricos",
       ylab = "Quantis amostrais dos resíduos",
        pch = 19,          
       col = "#713600")      
qqline(residuals(anova),
       col= "#535353",
       lwd = 2)

```

## Estimação das médias com erros-padrão e IC

### Médias dos tratamentos

```{r}
tabela[, c("Tipo", "Media")]
```

### Erro-padrão das médias

Para a estimação das médias dos tratamentos, utilizou-se o quadrado médio do resíduo, 124.8125, obtido na ANOVA.

$$
EP(\bar{Y}_i)=\sqrt{\frac{QM_{res}}{r}}
$$

```{r}
(EP <- sqrt(QM_res/r))
```

### Intervalos de confiança

Considerando 95% de confiança, tem-se que:

$$
IC(μi​)=\bar{Y}i​±t_{0.025,12}​⋅EP
$$

Para tal, calcula-se o valor de t:

```{r}
(t_Student <- qt(0.975, df = 12))
```

E os limites inferiores e superiores dos intervalos:

```{r}
(IC_inf <- tabela$Media - t_Student * EP)
(IC_sup <- tabela$Media + t_Student * EP)
```

Dessa forma, temos que: Com 95% de confiança, para cada tipo de chocolate, os intervalos seguintes contêm os verdadeiros valores das médias de tempo de derretimento de volume 20g:

```{r}
cat("Branco: [",round(IC_inf[1],2), ",", round(IC_sup[1],2), "]\n")
cat("Ao_leite: [", round(IC_inf[2],2), ",", round(IC_sup[2],2), "]\n")
cat("Meio_amargo: [", round(IC_inf[3],2), ",", round(IC_sup[3],2), "]\n")
cat("Amargo: [", round(IC_inf[4],2), ",", round(IC_sup[4],2), "]\n")
```

### Gráfico da média

Para evidenciar as diferenças entre as médias, observa-se o gráfico:

```{r}
library(ggplot2)
#| # fig-width: 10
#| fig-height: 4
#| out-width: 100%
par(bg = "#F7F7F7")

grafico_medias <- data.frame(
  Tratamento = c("Branco", "Ao_leite", "Meio_amargo", "Amargo"),
  Media = c(144.00, 150.00, 106.25, 113.50)
)

ggplot(grafico_medias, aes(x = Tratamento, y = Media)) +
  geom_point(size = 5, color = "#826355") +
  geom_text(aes(label = sprintf("%.2f", Media)),
            vjust = -1, size = 4) +
  scale_y_continuous(limits = c(100, 160), breaks = seq(100, 160, 10)) +
  labs(
    title = "Médias dos Tempos de Derretimento por Tratamento",
    x = "Tratamento",
    y = "Tempo Médio (segundos)"
  ) +
  theme_minimal(base_size = 16)
```

## Conclusões

Com base na análise de variância realizada, conclui-se que o **tipo de chocolate exerce efeito significativo sobre o tempo médio de derretimento** das porções analisadas de 20g, ao nível de significância de 5%. A hipótese nula de igualdade entre as médias foi rejeitada, indicando que pelo menos um dos tipos apresenta comportamento distinto em relação aos demais.

Entre os tratamentos avaliados, o **chocolate ao leite** apresentou o maior tempo médio de derretimento, seguido do **chocolate branco**. Já os chocolates **amargo** e **meio amargo** apresentaram menores tempos médios, sendo do último o menor valor observado no experimento.

A verificação dos pressupostos do modelo indica adequação da ANOVA aplicada, uma vez que as suposições de **homogeneidade de variâncias** e **normalidade dos resíduos** foram satisfeitas.

Dessa forma, os resultados sugerem que chocolates com diferentes composições apresentam comportamentos distintos quando submetidos ao aquecimento em banho-maria, informação relevante para a confeitaria.

Entretanto, destaca-se que as **marcas utilizadas foram diferentes entre os tratamentos - tipos de chocolate**, fator que pode ter influenciado os resultados observados. Foi verificado que o sabor ao leite apresentou características físicas distintas durante o derretimento, revelando pastosidade, o que pode explicar a sua maior média de tempo. Assim, conclui-se que, para resultados mais significativos, é necessária a realização de novos estudos que controlem simultaneamente **tipo e marca do chocolate**, além de ampliar o número de repetições experimentais para garantir maior precisão.

## Vídeo da realização do experimento

[Batalha dos Chocolates - YouTube](https://youtu.be/eAKiZ_ns7fo?si=VSR3KMMWOOLf_zj3)
